【裁判字號】    86,訴,1190
【裁判日期】    890616
【裁判案由】    分割共有物
【裁判全文】
臺灣臺南地方法院民事判決  八十六年度訴字第一一九○號
    原      告  Ｓ○○
    訴訟代理人  陳昭雄律師
    複  代理人  林祈福律師
                邱玲子律師
    被      告  玄○○      住.
                宙○○      住.
                黃○○      住.
                Ｃ○○      住.
    右  一  人
    訴訟代理人  Ｒ○○      住.
                Ｆ○○      住.
    被      告  Ｅ○○      住.
    訴訟代理人  Ｐ○○      住.
    被      告  Ｄ○○      住.
    兼  右一人
    訴訟代理人  Ｂ○○      住.
    被      告  Ｊ○○      住.
                Ｋ○○      住.
                Ｉ○○      住.
                Ｔ○○      住.
                Ｕ○○      住.
                壬○○      住.
                午○○      住.
                未○○      住.
    兼右三人共同
    訴訟代理人  卯○○      住.
                丑○○○    住.
    被      告  Ｏ○○      住.
                Ｎ○○      住.
                Ｌ○○      住.
                Ｑ○○      住.
                Ｇ○○      住.
                Ｈ○○      住.
                乙○○      住.
                丁○○      住.
    兼  右一人
    訴訟代理人  丙○○      住.
                辰○○    住台.
                巳○○    住台.
                寅○○    住台.
                癸○○    住台.
                地○○    住台.
右當事人間請求分割共有物事件，本院判決如左：
    主    文
被告辰○○、巳○○、寅○○、癸○○、地○○應就其被繼承人子○○所有座落台南
縣新化鎮○○段第五三七號、建、面積零點零肆壹玖伍肆公頃土地應有部分拾陸分
之壹辦理繼承登記。
被告Ｊ○○、Ｋ○○、Ｉ○○、Ｔ○○、Ｕ○○應就其被繼承人蘇宗秋所有座落台南
縣新化鎮○○段第五三七號、建、面積零點零肆壹玖伍肆公頃土地應有部分拾陸分
之壹辦理繼承登記。
兩造共有坐落台南縣新化鎮○○段第五三七號、建、面積零點零肆壹玖伍肆公頃土地
應予變價分割，就賣得價金依原有比例分配之。
訴訟費用由兩造依附表所示應有部分比例負擔，其中被告辰○○、巳○○、寅○○、
癸○○、地○○五人應就其被繼承人子○○應有部分拾陸分之壹連帶負擔；被告Ｊ
○○、Ｋ○○、Ｉ○○、Ｔ○○、Ｕ○○應就其被繼承人蘇宗秋應有部分拾陸分之
壹連帶負擔。
    事    實
甲、原告方面：
一、聲明：求為判決除分割方法主張依附圖所示外，餘如主文第一、二、三項所示。
二、陳述：
（一）座落台南縣新化鎮○○段五三七號建０‧０四一九五四公頃之共有情形如下：
      Ｓ○○應有部分持分三六之六（二一‧二坪）。
      子○○持分四三０五之一七七（五‧三坪）。
      Ｍ○持分三六之六（二一‧二坪）。
      玄○○持分四五分之一（二‧八二坪）。
      宙○○持分四五分之一（二‧八二坪）。
      黃○○持分四五分之一（二‧八二坪）。
      Ｃ○○持分三六分之一（三‧五三坪）。
      Ｅ○○持分三六分之一（三‧五三坪）。
      Ｂ○○持分三六分之一（三‧五三坪）。
      Ｄ○○持分三六分之一（三‧五三坪）。
      Ｊ○○持分三六分之一（三‧五三坪）。
      Ｋ○○持分三六分之一（三‧五三坪）。
      Ｉ○○持分三六分之一（三‧五三坪）。
      蘇宗秋持分三六分之一（三‧五三坪）。
      丙○○持分八六一０分之二六五（三‧九坪）。
      乙○○持分八六一０分之三九七（五‧八五坪）。
      戊○○持分八六一０分之一三二（一‧九坪）。
      陳先光、陳昭光、午○○、未○○各持分六十分之一（各二‧一坪）。
      辛○○持分十五分之一（八‧四六坪）。
      蘇智高（即蘇知高）持分三六分之四（一四‧一坪）。
（二）共有人蘇知高已死亡，其共有持分業由Ｏ○○、Ｎ○○、Ｌ○○、Ｑ○○四人
      辦理分割繼承登記，Ｏ○○、Ｎ○○各分得五四分之一，Ｌ○○、Ｑ○○各分
      得二七分之一。
（三）共有人蘇宗秋已死亡，尚未辦理繼承登記，其繼承人有被告Ｊ○○、Ｋ○○、
      Ｉ○○、Ｔ○○、Ｕ○○等五人，應就其被繼承人蘇宗秋應有部分辦理繼承登
      記。
（四）共有人子○○已死亡，尚未辦理繼承登記，其繼承人有被告辰○○、巳○○、
      寅○○、癸○○、地○○等五人，應就其被繼承人子○○應有部分辦理繼承登
      記。
（五）系爭土地並無不分割之特約，亦無不能分割之情形，因請求依法為實物分割，
      分割方法為如附圖所示。
三、證據：提出１新舊土地登記簿謄本各乙份、２蘇宗秋、蘇智高、子○○三人戶籍
    謄本暨繼承系統表各乙份。
乙、被告方面：
一、被告玄○○、宙○○、黃○○、Ｊ○○、Ｉ○○、Ｔ○○、Ｕ○○、Ｎ○○、Ｇ
    ○○、Ｈ○○、辰○○、巳○○、寅○○、癸○○、地○○等十五人均未於言詞
    辯論期日到場，亦未提出準備書狀作何聲明或陳述。
二、被告Ｅ○○、丙○○二人未於最後言詞辯論期日到場，Ｅ○○前雖到場，惟未表
    示意見；丙○○據其前到場所為陳述略稱：同意分割。
三、被告Ｃ○○、Ｄ○○、Ｂ○○、Ｋ○○、乙○○、壬○○、午○○、未○○、卯
    ○○、Ｏ○○、Ｌ○○、Ｑ○○等十二人部分：
（一）聲明：求為判決駁回原告之訴。訴訟費用由原告負擔。
（二）陳述：系爭土地係屬畸零地，苟為現物分割後，各共有人所分得面積均甚微，
      不能利用，而系爭土地之周圍尚有五三六、五三五、五三八、五三九等多筆畸
      零地，在未與系爭土地合併前，分割實無任何實益。苟原告強要分割，被告等
      主張以公告現值加計四成，由原告購買之。
四、被告丁○○部分：同意分割，並同意原告主張之分割方案，以現物分割。
丙、本院依聲請履勘現場，並囑託台南縣新化地政事務所繪製分割方案如附圖。
    理    由
甲、程序方面：
一、被告玄○○、宙○○、黃○○、Ｊ○○、Ｉ○○、Ｔ○○、Ｕ○○、Ｎ○○、Ｇ
    ○○、Ｈ○○、辰○○、巳○○、寅○○、癸○○、地○○、Ｅ○○、丙○○等
    十七人均經合法通知，未於言詞辯論期日到場，核無民事訴訟法第三百八十六條
    各款所列情形，爰依原告聲請，由其一造辯論而為判決。
二、按「訴狀送達後，原告不得將原訴變更或追加他訴。但有下列各款情形之一者，
    不在此限：五  該訴訟標的對於數人必須合一確定者，追加其原非當事人之人為
    當事人。」民國八十九年二月十一日修正施行之民事訴訟法第二百五十五條第一
    項第五款定有明文。本件訴訟標的為分割共有物之訴，對共有人全體自屬應合一
    確定者，是原告起訴後所為左列被告之追加及撤回，均符合該條項之規定，自無
    不符：
（一）被告子○○已於訴訟進行中八十八年十一月二十日死亡，其繼承人計有子女即
      被告辰○○、巳○○、寅○○、癸○○、地○○等五人，原告對該五人聲請承
      受訴訟，並追加該五人為被告。
（二）被告Ｍ○已於訴訟進行中八十八年四月十五日死亡，其共有持分業由其繼承人
      Ｇ○○、Ｈ○○二人辦理分割繼承登記，原告因而追加Ｇ○○、Ｈ○○二人為
      被告。
（三）原共有人蘇智高在原告起訴前已死亡，其共有持分尚未辦理繼承登記，原告原
      將其全體共有人即被告Ｏ○○、Ｎ○○、Ｌ○○、Ｑ○○等四人及其他繼承人
      己○○○、酉○○○、庚○○○、宇○○○、蘇麗英、甲○○○、Ａ○○、戌
      ○○○、申○○○、天○○○、亥○○○等十一人均列為共同被告，惟在本案
      訴訟進行中，原屬蘇智高之共有持分業於八十七年十二月十一日辦理分割繼承
      登記，僅由被告Ｏ○○、Ｎ○○、Ｌ○○、Ｑ○○等四人各取得如附表所列共
      有持分，其餘己○○○、酉○○○、庚○○○、宇○○○、蘇麗英、甲○○○
      、Ａ○○、戌○○○、申○○○、天○○○、亥○○○等十一人並未受分配，
      已非共有人，原告因之對己○○○等十一人均予撤回。
乙、得心證之理由：
一、本件原告起訴主張座落台南縣新化鎮○○段第五三七號、建、面積零點零肆壹玖
    伍肆公頃土地，為兩造（含部分被繼承人）所共有，其中共有人蘇宗秋在起訴前
    已死亡，子○○在訴訟進行中亦死亡，其二人之繼承人尚未辦理繼承登記，爰先
    聲明蘇宗秋之繼承人即被告被告Ｊ○○、Ｋ○○、Ｉ○○、Ｔ○○、Ｕ○○等五
    人應就其被繼承人蘇宗秋所有座落台南縣新化鎮○○段第五三七號、建、面積零
    點零肆壹玖伍肆公頃土地應有部分拾陸分之壹辦理繼承登記。子○○之繼承人
    即被告辰○○、巳○○、寅○○、癸○○、地○○等五人應就其被繼承人子○○
    所有座落台南縣新化鎮○○段第五三七號、建、面積零點零肆壹玖伍肆公頃土地
    應有部分拾陸分之壹辦理繼承登記。業據其提出蘇宗秋、子○○二人之戶籍謄
    本及繼承系統表各乙份為憑，核無不符，應予准許，爰為判決如主文第一項、第
    二項所示。
二、原告起訴主張：系爭土地為兩造（含部分繼承人）所共有，共有人間並無不分割
    之協議，亦無不能分割之情事等情，業據原告提出新舊土地登記簿謄本各乙份為
    憑，且為兩造所不爭執，是原告請求就系爭土地為分割，自無不符，應准予分割
    。至於系爭土地共有持分之變動，經依原告所提新舊二份土地登記簿謄本、共有
    人蘇宗秋、子○○二人之戶籍謄本及繼承系統表，將之整理如附表所示。
三、被告Ｃ○○、Ｄ○○、Ｂ○○、Ｋ○○、乙○○、壬○○、午○○、未○○、卯
    ○○、Ｏ○○、Ｌ○○、Ｑ○○等十二人雖以系爭土地係屬畸零地，苟為現物分
    割後，各共有人所分得面積均甚微，不能利用，而系爭土地之周圍尚有五三六、
    五三五、五三八、五三九等多筆畸零地，在未與系爭土地合併前，分割實無任何
    實益，求為判決駁回原告分割之請求等語。惟上揭理由並不足為阻止分割之效力
    ，是被告Ｃ○○等十二人以此理由，請求駁回原告分割請求，自不足採。
四、查系爭土地之面積僅有四百十九點五四平方公尺，而共有人多達三十一人，其中
    僅原告共有持分三六分之六，可分得約二十一點二坪之面積尚堪單獨利用外，其
    餘被告可分得之面積，最大者為Ｇ○○、Ｈ○○二人各有持分三六分之三，約十
    點六坪，最小者尚不足一坪（諸如子○○之繼承人辰○○等五人，蘇宗秋之繼承
    人Ｔ○○、Ｕ○○二人），此有土地登記簿謄本可稽。原告主張以現物分割，並
    為如附圖所示之分割方案為分割，就原告與被告丁○○二人而言，因其二人在系
    爭土地之西側尚各有土地，原告分得之五三七－四洽足為其共有同段第五四０土
    地之出入通道，被告丁○○（與被告丙○○、乙○○分割後仍依原有比例保持共
    有）分得之五三七－九、五三七－十洽與其所共有同段第五三四號土地庇鄰，而
    可達分割之效用，然：
（一）其餘被告所分得之土地，均屬面積不到十坪，甚或不到一坪之畸零地，加諸鄰
      近土地（第五四０、五三四地號之土地）均已有適當之連外道路，鄰近土地已
      無與各該被告所分配畸零地合併使用之必要與意願，則其餘被告所分配之土地
      將無法利用，是如附圖所示之分配方案，對原告與被告丁○○以外之被告而言
      ，甚屬不公，此其一。
（二）如附圖所示之分割方案，將系爭土地之東側劃出面積達一百九十九點一二平方
      公尺，供為道路使用，約達全部面積五分之二，此無異以全體共有人之土地供
      原告與被告丁○○位系爭土地西側之第五四０、五三四號二筆土地通達道路之
      用，對原告與被告丁○○二人而言，固可達分割之實質利益，然對其餘被告而
      言，應毫無利益可言，是附圖所示之分割方案，對全體共有人並不公允，此其
      二。
（三）綜上而言，就全體共有人之公平正義而言，附圖所示之分割方案自不足採。
五、系爭土地因共有人多達三十一人，而多數共有人所得分配之面積均不足十坪，不
    能單獨利用，雖原告與被告丁○○因在系爭土地之西側均另有共有土地存在，苟
    能由其二人與其餘共有人協議價購，非但有利於原告與丁○○二人，亦可避免其
    餘被告因現物分割所分得之小塊土地不能利用，造成之不利益，是以苟能由原告
    、被告丁○○二人與其餘被告協議價購，為本件分割共有物之最完善結果。雖被
    告蔡文彬主張由原告及被告丁○○以公告現值加四成計價，然兩造就價金無從達
    成協議，是由原告與被告丁○○二人協議價購已無從實現，仍應以判決之方法為
    系爭土地之分割。
六、再查系爭土地面積達四百十九點五四平方公尺，合約一百三十餘坪，本院認為苟
    能採用變價分割方案，使系爭土地能整體利用，自對整體社會經濟利益較能產生
    實益，且對全體共有人較符公平正義。況系爭土地如採變價分割而由單獨一人購
    得，因其北側約有七十坪為一正方形土地，其整體社會價值將因而提高，而另位
    南側六十餘坪土地，苟原告能購買一東西向之通道供其共有之西側同段第五四０
    （約如附圖所示五三七－七部分往東延伸）通達東側，另被告丁○○所共有之第
    五三四號土地能購買其南側而合併使用，均可解決該第五四０、五三四號等二筆
    土地之利用問題，是採用變價分割為本件分割共有物之方法，既有助於整體社會
    經濟利益，復對小面積之共有人可得公允，亦可兼顧原告與被告丁○○之權益，
    綜合全部因素考量，在兩造無法達成價購之合議下，自以採用變價分割為本件之
    分割方法為合理，爰為判決如主文第三項所示。
七、據上論結：本件原告之訴為有理由，依民事訴訟法第三百八十五條第一項前段、
    第七十八條、第八十一條第二款、第八十五條第一項但書、第二項判決如主文。
中      華      民      國    八十九    年      六      月    十  六    日
                                臺灣臺南地方法院民事第二庭
~B法      官  王  國  忠
右為正本係照原本作成。
如對本判決上訴，須於判決送達後廿日內向本院提出上訴狀。
中      華      民      國    八十九    年      六      月    十  六    日
~B法院書記官  翁  心  欣
附表：台南縣新化鎮○○段第五三七號土地所有權持分變動表：
┌─────┬─────┬────┬─────┬─────┐
│共有人姓名│應有部分  │異動原因│共有人姓名│應有部分  │
├─────┼─────┼────┼─────┼─────┤
│Ｓ○○    │三六分之六│        │          │          │
├─────┼─────┼────┼─────┼─────┤
│子○○    │四三０五  │民國八十│辰○○    │五人為陳旺│
│          │之一七七  │八年十一├─────┤發之繼承人│
│          │          │月二十日│巳○○    │，就子○○│
│          │          │死亡，下├─────┤所有之四三│
│          │          │列繼承人│寅○○    │０五分之一│
│          │          │尚未辦理├─────┤七七保持公│
│          │          │繼承登記│癸○○    │同共有，應│
│          │          │。      ├─────┤辦理繼承登│
│          │          │        │地○○    │記。      │
├─────┼─────┼────┼─────┼─────┤
│Ｍ○      │三六分之六│分割繼承│Ｇ○○    │七二分之六│
│          │          │        ├─────┼─────┤
│          │          │        │Ｈ○○    │七二分之六│
├─────┼─────┼────┼─────┼─────┤
│玄○○    │四五分之一│        │          │          │
├─────┼─────┼────┼─────┼─────┤
│宙○○    │四五分之一│        │          │          │
├─────┼─────┼────┼─────┼─────┤
│黃○○    │四五分之一│        │          │          │
├─────┼─────┼────┼─────┼─────┤
│Ｃ○○    │三六分之一│        │          │          │
├─────┼─────┼────┼─────┼─────┤
│Ｅ○○    │三六分之一│        │          │          │
├─────┼─────┼────┼─────┼─────┤
│Ｂ○○    │三六分之一│        │          │          │
├─────┼─────┼────┼─────┼─────┤
│Ｄ○○    │三六分之一│        │          │          │
├─────┼─────┼────┼─────┼─────┤
│Ｊ○○    │三六分之一│        │          │          │
├─────┼─────┼────┼─────┼─────┤
│Ｋ○○    │三六分之一│        │          │          │
├─────┼─────┼────┼─────┼─────┤
│Ｉ○○    │三六分之一│        │          │          │
├─────┼─────┼────┼─────┼─────┤
│蘇宗秋    │三六分之一│八十四年│Ｊ○○    │五人為蘇宗│
│          │          │八月二十├─────┤秋之兄弟，│
│          │          │三日死亡│Ｋ○○    │保持公同共│
│          │          │下列繼承├─────┤有，應辦理│
│          │          │人尚未辦│Ｉ○○    │繼承登記。│
│          │          │理繼承登├─────┤          │
│          │          │記      │Ｔ○○    │          │
│          │          │        ├─────┤          │
│          │          │        │Ｕ○○    │          │
├─────┼─────┼────┼─────┼─────┤
│丙○○    │八六一０分│        │          │          │
│          │之二六五  │        │          │          │
├─────┼─────┼────┼─────┼─────┼─────┐
│乙○○    │八六一０分│        │          │          │合計為八六│
│          │之三九七  │        │          │          │一０分之六│
├─────┼─────┼────┼─────┼─────┤八四      │
│辛○○    │十五分之一│買賣    │乙○○    │三十分之一│          │
│          │          │        ├─────┼─────┼─────┤
│          │          │        │丁○○    │三十分之一│合計為八六│
│          │          │        │          │          │一０分之四│
├─────┼─────┼────┼─────┼─────┤一九      │
│戊○○    │八六一０分│買賣    │丁○○    │八六一０分│          │
│          │之一三二  │        │          │之一三二  │          │
├─────┼─────┼────┼─────┼─────┼─────┤
│壬○○    │六０分之一│        │          │          │
├─────┼─────┼────┼─────┼─────┤
│卯○○    │六０分之一│        │          │          │
├─────┼─────┼────┼─────┼─────┤
│午○○    │六０分之一│        │          │          │
├─────┼─────┼────┼─────┼─────┤
│未○○    │六０分之一│        │          │          │
├─────┼─────┼────┼─────┼─────┤
│蘇智高    │三六分之四│分割繼承│Ｏ○○    │五四分之一│
│          │          │        ├─────┼─────┤
│          │          │        │Ｎ○○    │五四分之一│
│          │          │        ├─────┼─────┤
│          │          │        │Ｌ○○    │二七分之一│
│          │          │        ├─────┼─────┤
│          │          │        │Ｑ○○    │二七分之一│
└─────┴─────┴────┴─────┴─────┘


司法院資訊處製作；財團法人民間司法改革基金會備份。
